臺灣高等法院臺南分院民事判決
109年度上字第344號
上  訴  人  楊國清  
被 上 訴人  黃賢漳  
            蔡明正  
共     同
訴訟代理人  林瑞成律師
上列當事人間請求分割共有物事件，上訴人對於中華民國109年9
月18日臺灣臺南地方法院第一審判決(108年度訴字第1025號)提
起上訴，本院於110年4月29日言詞辯論終結，判決如下：
    主  文
上訴駁回。
第二審訴訟費用由兩造依附表「應有部分比例暨訴訟費用分擔比
例」欄所示比例負擔。
    事實及理由
一、被上訴人主張：坐落臺南市○○區○○○段00000 地號、面積546
     平方公尺土地（下稱系爭土地）為兩造分別共有，應有部
    分比例如附表所示，上訴人在系爭土地上有附圖一編號B所
    示之門牌號碼臺南市○○區○○里○○○000 號3 層樓RC建物（下
    稱B 建物）及編號C 所示之無門牌磚造鐵皮建物（下稱C 建
    物），依伊所提如附圖二所示之分割方案，將編號丙部分分
    歸上訴人所有，可毋庸拆除上訴人所有之B 建物，上訴人所
    有之C 建物亦僅需拆除部分，稍加整理仍可使用，對上訴人
    並無不利，屬對兩造最為公平之分割方案，爰依法就系爭土
    地訴請裁判分割如附圖二所示分割方法等語。(原審判決分
    割如附圖二所示，上訴人聲明不服提起上訴)。並為答辯聲
    明:上訴駁回。
二、上訴人則以：伊所提如附圖三所示之分割方案，已考量與被
    上訴人所提之如附圖二所示之分割方案謀求最大之一致性，
    分割後各共有人土地形狀方整（黃賢漳所分得如附圖三編號
    乙部分所示之土地，去除如附圖三編號丙部分南側東西走向
    之土地外，其土地亦屬方正），且伊雖犧牲C 建物，但可保
    留系爭土地東北側、位在B 建物北側之車庫（下稱系爭車庫
    ），應係較佳之分割方案。被上訴人所提如附圖二所示之分
    割方案，分割後勢必將伊所有之C 建物及系爭車庫二者均拆
    除，相較上訴人所提如附圖三所示之分割方案僅須拆除C 建
    物，分割後經濟價值較為減損；且被上訴人所提如附圖二所
    示之分割方案，分割後黃賢漳所分得如附圖二所示編號甲部
    分之土地東側部分寬度僅有3.38公尺，且呈現不規則形狀，
    而上訴人所提如附圖三所示之分割方案，黃賢漳所分得如附
    圖三所示編號乙部分之土地東側部分臨路寬度達4.15公尺，
    且土地兩側界線平行，相較被上訴人方案，顯然更適合於將
    來建築利用等語資為抗辯等語。並為上訴聲明:㈠原判決廢棄
    。㈡兩造共有系爭土地，應分割如附圖三所示：編號甲部分
    、面積136 平方公尺之土地分歸被上訴人蔡明正取得；編號
    乙部分、面積228 平方公尺之土地分歸被上訴人黃賢漳取得
    ；編號丙部分、面積182 平方公尺之土地分歸上訴人楊國清
    取得。
三、兩造不爭執事項：
  ㈠兩造共有系爭土地，其共有人應有部分土地面積如附表所   
   示。
  ㈡系爭土地現有編號A、B、C之地上物，其中編號A為門牌號碼○
    ○○442號之磚造平房，編號B為門牌號碼○○○441號3層樓建物
    ，編號C為無門牌磚造鐵皮建物（現為烘焙坊）。其中編號B
    、C之建物為上訴人使用管理中（見本院卷第31頁複丈成果
    圖）。
  ㈢系爭土地並無不能分割情形，各共有人間無不能分割之特約
    ，且兩造迄今就分割方法不能達成協議。
四、兩造爭執事項:
    被上訴人就系爭土地訴請法院裁判分割，其分割方法為原
    審判決附圖二（原審卷第209頁）或附圖三（原審卷第163
    頁）所示，究以何者為適當？
五、得心證理由
　㈠按各共有人，得隨時請求分割共有物。但因物之使用目的不
    能分割或契約訂有不分割之期限者，不在此限，民法第823 
    條第1 項定有明文。故共有物依其使用目的並非不能分割，
    而又未有不分割之期約者，各共有人自得隨時請求分割；又
    民法第824 條第1 項規定：「共有物之分割，依共有人協議
    之方法行之」；第2項規定：「分割之方法不能協議決定，
    或於協議決定後因消滅時效完成經共有人拒絕履行者，法院
    得因任何共有人之請求，命為下列之分配：一、以原物分配
    於各共有人。但各共有人均受原物之分配顯有困難者，得將
    原物分配於部分共有人。二、原物分配顯有困難時，得變賣
    共有物，以價金分配於各共有人；或以原物之一部分分配於
    各共有人，他部分變賣，以價金分配於各共有人」。
　㈡經查：被上訴人主張系爭土地為兩造所分別共有，應有部分
    比例如附表所示，有系爭土地登記第一類謄本可稽（見原審
    新調字卷第37至39頁），自堪信為真實；而系爭土地並無不
    能分割之情形，各共有人間亦無不分割之特約，且兩造就分
    割方法不能達成協議等情，兩造均未爭執，則依民法第823 
    條第1項、第824 條第2項之規定，被上訴人請求本院就系爭
    土地裁判分割，自屬有據。
　㈢次按：定共有物分割之方法，固可由法院自由裁量，但仍應
    斟酌各共有人之意願、共有物之性質、價格、分割前之使用
    狀態、經濟效用、分得部分之利用價值及全體共有人之利益
    等有關情狀，定一適當公平之方法以為分割（最高法院96年
    度台上字第108號判決意旨參照）。查系爭土地東側、北側
    鄰鄰里道路，東邊鄰道路側有上訴人所有使用之B 建物及上
    訴人使用之系爭車庫，南側有C 建物（招牌為○○烘焙坊），
    亦為上訴人使用管理；西北側有如附圖一編號A 建物，為磚
    造平房，門前並有磚造廣場，廣場南邊為廢棄空地，系爭土
    地西側無道路可進出，此業經原審及本院會同兩造及臺南市
    新化地政事務所派員至系爭土地現場履勘測量屬實，製有有
    勘驗筆錄、現場照片及現場略圖可稽（見原審新調字卷第55
    至61頁、本院卷第79至81頁、第83頁、第85至91頁），並經
    原審法院囑託臺南市新化地政事務所繪製現況圖即臺南市新
    化地政事務所收件日期文號108 年5 月6 日（108 ）（5 ）
    （6 ）法囑土地字第187 號之土地複丈成果圖可考（見原審
    卷第25頁，即附圖一），由上開資料相互參照，依兩造所提
    出如附圖二、三所示之分割方案，均可按其應有部分比例為
    原物分割，且兩造所分得之土地均大致符合目前利用之現況
    ，並均有通路可供分割後土地對外通行，且除黃賢漳分得之
    土地略呈L型外，各共有人分得之土地大致上均屬方正。依
    附圖二之分割方案，編號乙部分分歸蔡明正取得；依附圖三
    之分割方案，則係編號甲部分分歸蔡明正取得，然無論依附
    圖二或附圖三分割方案，蔡明正分得之位置、面積均不變，
    對蔡明正之權益並無影響；另無論附圖二或附圖三兩分割方
    案，黃賢漳分得之土地均呈L型，已如上述，則二分割方案
    差異之處僅在⒈依附圖二之分割方案，黃賢漳分得之L型土地
    ，長邊在系爭土地北邊，且該長條型長邊北及東邊均臨路，
    依附圖三之分割方案，黃賢漳分得之L型土地，長邊在系爭
    土地中間偏南邊，只有L型長邊長條型之東邊臨路，其北邊
    為上訴人分得之丙部分，南邊則為蔡明正分得之甲部分，均
    未臨路及⒉依附圖二之方案，上訴人使用管理A建物大部分占
    用黃賢漳分得之編號甲部分，C建物有部分占用蔡明正分得
    之編號乙部分；依附圖三之方案，A建物大部分占用黃賢漳
    占用之編號乙部分，C建物大部分占用蔡明正分得之編號甲
    部分及黃賢漳分得之編號乙部分。本院審酌：
  ⒈系爭土地接鄰鄰里道路之位置本在系爭土地東側、北側，有
    原審及本院勘驗筆錄可稽，查依附圖二所示之分割方案，就
    黃賢漳所分得之編號甲部分土地雖然東側臨路寬度僅3.38公
    尺，較上訴人所提出如附圖三所示之分割方案就黃賢漳所分
    得之編號乙部分土地東側臨路寬度為4.15公尺為窄，但如依
    附圖二所示之分割方案就黃賢漳所分得之編號甲部分土地除
    東側臨路外，其「北側」亦接鄰鄰里道路，該巷道寬約2至3
    公尺（見本院卷第89頁），自不會因其分得土地東側僅僅3.
    38公尺，而影響出入，另依附圖二之分割方案，上訴人分得
    之丙部分，地形略呈正方形，極為方正，東側臨路之面寬極
    大，占系爭土地東側界限二分之一以上，方便上訴人對外通
    行，且利於經濟效益，對上訴人及黃賢漳均屬有利，自屬十
    分妥適；而如附圖三所示之分割方案，就黃賢漳所分得之編
    號乙部分土地東西走向接鄰東側鄰里道路部分，其南、北兩
    側分別為分割後分歸蔡明正所有之編號甲部分土地及分歸上
    訴人所有之編號丙部分土地所包圍，僅能藉由臨路寬之4.15
    米向東通行，自較為不便。
  ⒉上訴人雖抗辯：附圖二所示之分割方案，分割後黃賢漳所分
    得如附圖二所示編號甲部分之土地東側部分寬度僅有3.38公
    尺，且呈現不規則形狀，黃賢漳所分得如附圖三所示編號乙
    部分之土地東側部分臨路寬度達4.15公尺，且土地兩側界線
    平行，相較附圖二方案更適合於將來建築利用云云。惟兩造
    所提出之分割方案就黃賢漳分割後分得土地之主要部分均在
    系爭土地之西北角，東西走向之狹長土地實際上均僅係用在
    私設道路連接對外道路使用，其使用目的相同，經濟效益差
    異不大。況黃賢漳亦主張應依附圖二之方案分割，故上訴人
    以前詞抗辯伊所提出如附圖三所示之分割方案對黃賢漳有利
    ，實無足採。
  ⒊又若採附圖二所示之分割方案，上訴人管理使用之C建物(○○
    烘焙坊)占用蔡明正分割後分得土地之面積較少，C建物一半
    以上之基地均在分割後上訴人所分得如附圖二所示編號丙部
    分之土地上，相較於附圖三所示之分割方案，C建物占用之
    基地幾乎均在分割後黃賢漳所分得之乙部分及蔡明正所分得
    之甲部分土地上，實際上將使C建物大部分遭受拆除，無從
    保留，對上訴人管理使用C建物之效益甚為不利。
  ⒋上訴人又以：附圖二所示之分割方案，分割後勢必將C建物及
    系爭車庫拆除，分割後經濟價值較為減損，相較附圖三所示
    之分割方案僅須拆除C建物，但可保留伊使用之東北側車庫
    ，應係較佳之分割方案云云。惟上訴人業於原審法院勘驗時
    表示系爭車庫會拆除不用保留，毋庸測繪等語（見原審新調
    字卷第57頁），故東北側車庫現況方未經原審法院囑託臺南
    市新化地政事務所測繪於附圖一之現況圖上，又系爭車庫乃
    以棚架及塑膠帆布搭蓋，造型極為簡單，有現場照片可稽（
    見本院卷第89、90頁），經濟效用甚低，是附圖三所示之分
    割方案，使上訴人完全犧牲利用C建物之效益，以保存經濟
    效用甚低之系爭車庫，自不若附圖二所示方案可採。
  ⒌依附圖二所示之分割方案，A建物占用系爭土地部分除極少部
    分於分割後占用上訴人所分得編號丙部分土地外，其餘均在
    黃賢漳所分得之編號甲部分土地上，而附圖三所示之分割方
    案，A建物除占用分割後黃賢漳所分得之編號乙部分土地外
    ，尚有約五分之一至六分之一之部分占用上訴人所分得之編
    號丙部分土地，而由本院及原審勘驗筆錄可知，兩造對於A
    建物之產權有糾紛，黃賢漳認為其已買下A建物之產權，上
    訴人就此則否認（見新調字卷第55頁、本院卷第80頁），惟
    查A建物為未保存登記建物，業據上訴人自承在卷（見本院
    卷第80頁），黃賢漳主張伊為A建物之事實上處分權人，固
    據其提出109年5月之水費繳交名義人及109年7月之電費繳交
    名義人均為黃賢漳之繳費憑證為據（見本院卷第55、57頁）
    ，上訴人既無法提出證據證明伊有使用權源，其空言主張該
    建物均為伊所有(有事實上處分權)云云，即難採憑。附圖二
    所示之分割方案，相較於附圖三所示之分割方案，A建物在
    黃賢漳分割後所分得之土地上較為完整，對於有意保留A建
    物之黃賢漳而言，經濟效益自屬較佳。
  ⒍綜上，本院斟酌兩造共有人之意願、使用現況、各共有人分
    得土地後利用各分得土地之經濟效益等一切情狀，認被上訴
    人所主張如附圖二所示分割方案，符合系爭土地分割之整體
    效益及共有人全體之利益，應可採取，爰依附圖二所示予以
    分割。又兩造均表明附圖二及附圖三之分割方案均已按各共
    有人之應有部分面積為分割，無互為補償或受補償之必要，
    有兩造之書狀在卷可按（見原審卷第133、135頁），故本件
    即無共有人不能按其應有部分受分配須以金錢補償之問題。
六、綜上所述，系爭土地依其使用目的並非不能分割，共有人間
    亦無不能分割之約定，然迄今未能協議分割，又本院審酌系
    爭土地之現有使用狀況、對外通行問題、位置、兩造分割之
    利益及意願等一切情狀，認如附圖二所示之分割方案符合土
    地分割之經濟效用及共有人全體之利益，堪認係適當、公允
    之分割方法。原審判准依附圖二所示方案為分割，洵屬妥適
    。上訴意旨指摘原判決不當，請求廢棄原審改判依附圖三分
    割方案為分割，尚無足取。其上訴為無理由，應予駁回。
七、末以，因共有物分割，由敗訴當事人負擔訴訟費用顯失公平
    者，法院得酌量情形，命勝訴之當事人負擔其一部，民事訴
    訟法第80條之1定有明文。本件係因分割共有物而涉訟，且
    上訴人之行為可認按當時之訴訟程度，為伸張或防禦權利所
    必要，又分割共有物之訴，實質上並無所謂何造勝訴敗訴之
    問題，本院審酌兩造各自因本件分割訴訟所得之利益等情，
    認本件之訴訟費用，應由兩造各以如附表「應有部分比例暨
    訴訟費用分擔比例」欄所示之比例分擔，始為公平，附此敘
    明。
八、本件事證已明，兩造其餘攻擊防禦方法及所提證據，核與本
    件之結論，不生影響，爰不一一論列，附此敘明。 
九、據上論結，本件上訴為無理由，依民事訴訟法第449條第1項
    、第80條之1，判決如主文。
中　　華　　民　　國　　110 　年　　5 　　月　　20　　日
                  民事第五庭  審判長法  官  吳森豐

                                    法  官  郭貞秀

                                    法  官  孫玉文
上為正本係照原本作成。
如不服本判決，應於收受送達後20日內向本院提出上訴書狀，其
未表明上訴理由者，應於提出上訴後20日內向本院補提出理由書
狀（均須按他造當事人之人數附繕本），上訴時應提出委任律師
或具有律師資格之人之委任狀；委任有律師資格者，另應附具律
師資格證書及釋明委任人與受任人有民事訴訟法第466條之1第1
項但書或第2項（詳附註）所定關係之釋明文書影本。如委任律
師提起上訴者，應一併繳納上訴審裁判費。　　　　　　　
中　　華　　民　　國　　110 　年　　5 　　月　　20　　日
　　　　　　　　　　　　　　
　　　　　　　　　　　　　　       書記官  黃雁勤
　　　　　　　　　　　　　　
【附註】
民事訴訟法第466條之1：
⑴對於第二審判決上訴，上訴人應委任律師為訴訟代理人。但上
  訴人或其法定代理人具有律師資格者，不在此限。
⑵上訴人之配偶、三親等內之血親、二親等內之姻親，或上訴人
  為法人、中央或地方機關時，其所屬專任人員具有律師資格並
  經法院認為適當者，亦得為第三審訴訟代理人。
民事訴訟法第466條之2第1項：
  上訴人無資力委任訴訟代理人者，得依訴訟救助之規定，聲請
  第三審法院為之選任律師為其訴訟代理人。　　　　　　　　　　　　　　

附表：

編號 共有人 應有部分暨訴訟費用負擔比例  1 原告黃賢漳 十二分之五  2 原告蔡明正 四分之一  3 被告 三分之一